【裁判字號】    99,易,107
【裁判日期】    990323
【裁判案由】    妨害名譽
【裁判全文】
臺灣臺南地方法院刑事判決              99年度易字第107號
公  訴  人  臺灣臺南地方法院檢察署檢察官
被      告  丙○○
上列被告因妨害名譽案件，經檢察官提起公訴（98年度偵字第55
82號），本院判決如下：
    主  文
丙○○犯散布文字誹謗罪，處拘役肆拾日，如易科罰金，以新臺
幣壹仟元折算壹日。
    事  實
一、丙○○曾任、現任臺南市議會之議員，於民國97年10月17日
    12時40分許，在臺南市○○區○○路1 段407巷102弄19號住
    處，遭其舅郭瑞福與案外人高永銘持電擊棒毆傷後，明知威
    致鋼鐵工業股份有限公司（下稱威致鋼鐵）董事長郭瑞西之
    司機甲○○未參與上開傷害行為，而伊若接受新聞記者採訪
    指摘甲○○涉及上開傷害事件，將為報紙所刊登，竟基於意
    圖散布於眾毀損他人名譽之犯意，於當日12時40分後某時，
    在成功大學醫學院附設醫院就診時，接受自由時報記者黃博
    郎訪問，指摘「威致鋼鐵董事長郭瑞西的司機大偉（甲○○
    ），在外自稱竹聯幫份子，隨身都有帶槍」之足以毀損甲○
    ○名譽之不實之事，嗣經自由時報翌日於該報社會地方B1版
    加以報導，使不特定之讀者得以瀏覽而散布之，足以生損毀
    於甲○○之名譽。
二、案經告訴人甲○○訴請臺灣臺南地方法院檢察署檢察官偵查
    起訴。
    理  由
壹、程序方面：
    本件公訴人所提出之證據資料、方法經本院於99年3月9日公
    開審理之始，當庭宣示均具有證據能力並載明於該日審判筆
    錄。
貳、實體部分：
  一訊據被告丙○○矢口否認有何誹謗行為，辯稱：伊是於接受
    偵查員陳順和調查時提供相關情資，請他們去調查而已，對
    於伊有無向自由時報記者黃博郎說了什麼，並無記憶云云。
    經查：
    (一)本件上開犯罪事實，業據告訴人甲○○於偵查中指述綦詳
      （見97年度他字第3338號卷第18至19頁），並有97年10月
      18日自由時報社會地方B1版報紙影本1 份在卷可稽（見97
      年度他字第3338號卷第15頁），復有證人即記者黃博郎於
      偵查中具結證稱：「（對於告訴意旨所指97年10月18日自
      由時報社會地方B1版新聞上載明：『丙○○指稱係是威致
      鋼鐵董事長郭士賢因債務糾紛教唆手下行凶，他還指控威
      致的廢鐵廠和董事長司機都有藏槍』、『是威致鋼鐵公司
      董事長的司機"大偉"在外稱是竹聯幫份子，隨身都有帶槍
      …』之妨害名譽之事實，是否為丙○○接受媒體記者回答
      之內容？）是，當時我是在成大醫院，有親自求證丙○○
      議員，我們之前並不知他與威致鋼鐵之間的恩怨，這些都
      是丙○○員所述。在該報導中臺南市警察局第三分局部分
      是另一位蔡文居記者所寫」、「（所以你寫的部分，都是
      依丙○○於成大醫院陳述？）是。當時他確實是提到威致
      鋼鐵董事長郭瑞西。在丙○○議員陳述之前，我們並不知
      道他與郭端西之間的關係」等語，是以，足見證人即記者
      黃博郎明確指證其所撰寫該篇報導內容，係經求證被告丙
      ○○後所為，故告訴人所指被告所為上開行為，洵屬有據
      ，可信為真正。
    (二)次查，被告上開行為使記者依其所言撰稿而登載於報紙指
      摘告訴人，是否足以毀損告訴人之名譽：
      1.按刑法上誹謗罪，如有侵害名譽之事實即足構成，而所
        謂名譽為個人之人格在社會生活上所受之評價，至於一
        個人之名譽是否受減損，而構成名譽之侵害，則端視主
        張被誹謗者之身分、地位以及社會一般大眾對其所主張
        誹謗之內容之合理反應，是否足以使被誹謗者為大眾所
        憎恨，或使其感覺到羞恥，受到輕視、羞辱，或使大眾
        對被誹謗者喪失信心，或不願與之友善地交往等情觀之
        。而所謂「足以毀損他人名譽之事」，乃指對於被害人
        包括自然人及法人在社會上所保持之人格及聲譽地位，
        因加害者之指摘或傳述，達於足以毀損之程度而言，刑
        法第310 條所規定「足以」，係不以實際發生損害為必
        要，亦即足使社會對於他人之名譽有產生不利觀感之虞
        時，即已該當。
      2.被告曾任、現任臺南市議會之議員，身為地方民意代表
        ，經常接受各方媒體之採訪，其於審判中亦陳稱就其個
        人經驗而言，接受採訪之內容，事後經媒體刊登，為大
        眾所知悉是常有的事。惟其竟仍於未經查證之前，即任
        意對媒體記者指摘上開報導之內容，對告訴人之一般形
        象、人格評價、社會地位，均屬負面、貶抑之評價，衡
        情足以毀損告訴人之名譽，且足以使不特定人知悉所指
        摘之人係告訴人，以達貶損告訴人名譽之目的，被告顯
        有損害告訴人名譽，並藉報紙報導散布之意圖甚明。
    (三)按言論自由與名譽同為憲法保障之基本人權，無分軒輊，
      憲法第11條規定：「人民有言論、講學、著作及出版之自
      由」，可知言論自由為憲法明文列舉之基本權利，至堪重
      要。至於名譽，係對個人人格，因身分、能力、學識、職
      業、家庭等因素所為之評價，影響人格尊嚴之形成，甚至
      有謂之為「人之第二生命」，雖非屬憲法上明文列舉之基
      本權利，但自民法第18條、第195 條則將「名譽」以一般
      人格權加以保護，得認為係憲法第22條所保障之基本權利
      。雖我國憲法對基本權利之保障，採列舉及概括規定之方
      式，然列舉之基本權利，僅係於歷史上受國家權力侵害較
      多之權利，而另以憲法第22條之概括規定，揭櫫了隨著時
      代演變，容有許多新興的人權概念形成之可能性。是以，
      列舉之基本權利與概括基本權利間，並無位階性之差異，
      當二種以上基本權利發生衝突時，理應就具體個案加以利
      益衡量，即以整體考量，不能以犧牲一方的全部的利益，
      來成就另一方，即不得驟然作成全有或全無之規定。而司
      法院釋字第509 號解釋文亦稱：「言論自由為人民之基本
      權利，憲法第11條有明文保障，國家應給予最大限度之維
      護，俾其實現自我、溝通意見、追求真理及監督各種政治
      或社會活動之功能得以發揮。惟為兼顧對個人名譽、隱私
      及公共利益之保護，法律尚非不得對言論自由依其傳播方
      式為合理之限制」，即明斯旨。尚無因保障言論自由之基
      本權利，而使其無限上綱，得以侵害他項憲法所保障如名
      譽權之基本權利。從而，被告以上開言論經自由時報記者
      黃博郎撰文發表於報紙之上，使不特定之人均得公開見聞
      ，且其所述之內容亦無涉公益，所用文字亦有貶抑告訴人
      之惡意，是已無從以憲法保障之言論自由作為卸免罪責之
      詞。
    (四)綜上所述，被告辯解，要無可採，本件事證明確，應予依
      法論科。
  二核被告丙○○所為，係犯刑法第310條第2項之加重誹謗罪。
    其利用不知情之黃博郎等人，為其實施加重誹謗行為，為刑
    法第310條第2項加重誹謗罪之間接正犯。爰審酌被告身為公
    眾人物，經常接受媒體訪問，知其所言會經刊登而為不特定
    多數人所閱覽知悉，竟仍未經查證，即率於接受報社記者採
    訪時為誹謗告訴人之言論，造成告訴人之名譽受侵害，且事
    後未得告訴人之原諒，又被告始終否認犯行，兼衡被告之犯
    罪動機、目的、犯罪時所受之刺激、犯罪之手段、被告之職
    業、生活狀況、品行及智識程度等一切情狀，判處如主文所
    示之刑，並諭知如易科罰金之折算標準，以示懲儆。
據上論斷，應依刑事訴訟法第284條之1、第299條第1項前段，刑
法第310條第2項、第41條第1項前段，刑法施行法第1條之1第1項
，判決如主文。
本案經檢察官乙○○到庭執行職務
中    華    民    國    99    年    3    月    23    日
                  刑事第二庭  法  官  蘇義洲
以上正本證明與原本無異。
如不服本判決，應於收受本判決後10日內，向本院提出上訴書狀
，並應敘述具體理由。其未敘述上訴理由者，應於上訴期間屆滿
後20日內向本院補提理由書狀（均須按他造當事人之人數附繕本
）「切勿逕送上級法院」。
                              書記官  張宜柔
中    華    民    國    99    年    3     月    23    日
附錄本案論罪科刑法條全文：
刑法第310條：
意圖散布於眾，而指摘或傳述足以毀損他人名譽之事者，為誹謗
罪，處1年以下有期徒刑、拘役或5百元以下罰金。
散布文字、圖畫犯前項之罪者，處2年以下有期徒刑、拘役或1千
元以下罰金。
對於所誹謗之事，能證明其為真實者，不罰。但涉於私德而與公
共利益無關者，不在此限。

司法院資訊處製作；財團法人民間司法改革基金會備份。
